【裁判字號】    97,上易,35
【裁判日期】    970303
【裁判案由】    詐欺
【裁判全文】
臺灣高等法院高雄分院刑事判決          97年度上易字第35號
上  訴  人  臺灣高雄地方法院檢察署檢察官
上  訴  人
即  被  告  甲○○
選任辯護人  蔡敬文  律師
被      告  乙○○
上列上訴人因被告詐欺案件，不服臺灣高雄地方法院96年度易字
第2235號中華民國96年12月11日第一審判決（起訴案號：臺灣高
雄地方法院檢察署95年度偵字第32515 號），提起上訴，本院判
決如下：
     主  文
上訴駁回。
    事  實
一、甲○○係國道高速公路警察局第五警察隊警員，因於民國（
    以下同）94年10月1 日前往臺北凱悅飯店參加喜宴，結識同
    桌之丙○○，因丙○○認所買受之機器設備存有瑕疵而對製
    造商提出民事求償訴訟（下稱前開民事訴訟），且在訴訟過
    程中深感鑑定人刻意迴護對造，遂於95年6 月中旬某日致電
    任職於司法警察機關之甲○○尋求協助，甲○○也旋於95年
    6 月15日驅車搭載友人乙○○南下，並與丙○○相約在屏東
    縣林邊鄉「新興飯店」，當面聽聞丙○○講述民事訴訟經過
    及所受委屈，進又轉往丙○○所經營之「新美時石材有限公
    司」觀看機器設備，之後，甲○○與丙○○猶數次以電話相
    互聯繫，且丙○○並按甲○○指示交付相關訴訟資料，甲○○因見其已取得丙○○之信任，且自身亦有受銀行等債權人
    追償欠款而窘於債務問題，乃萌生意圖為自己不法所有詐欺
    取財之犯意，明知並未覓得斯時在立法院內任職、願代為處
    理法院訴訟事宜之人士，猶於95年6 月28日前某日（即95年
    6 月下旬），致電丙○○佯稱：任職於立法院之友人願意幫
    忙此事，但須先支付新臺幣（下同）3 萬元作為活動費，以
    疏通有力人士來打理這場訴訟云云，致憂心訴訟勝敗結果之
    丙○○一時不查，陷於錯誤，依序於95年6 月28日、95年7
    月13日，分別匯款1 萬元、2 萬元進入甲○○所指定之合作
    金庫岡山分行、戶名甲○○、帳號0000000000000 號之帳戶
    （下稱前開甲○○帳戶），惟甲○○取得前開款項後，旋用
    以清償自身之欠款，並另於95年8 月25日前某日，安排丙○○在臺南縣永康市○○路之「鐵馬鐵板燒」與前曾任職於立
    法院黨團辦公室、從事助理工作（惟早已離職）之許萬源（
    業經檢察官逕以行政簽結）見面，以避免丙○○起疑，嗣丙○○收受前開民事訴訟之敗訴判決書，進於95年9 月12日（
    即前開民事訴訟上訴期間將屆至前），向受訴法院查悉甲○○猶未按承諾、依法以丙○○名義就前開民事訴訟提出上訴
    ，而顯然欠缺代為處理訴訟事宜之真意，始知受騙。
二、案經丙○○訴由國道公路警察局第五警察隊移送臺灣高雄地
    方法院檢察署檢察官偵查起訴。
    理  由
甲、被告甲○○有罪部分：
壹、證據能力部分：
一、證人丙○○之警詢中陳述，乃係被告以外之人於審判外之言
    詞陳述，而屬傳聞，且核與其於法院審理中所為之證述相符
    ，要無刑事訴訟法第159 條之1 至同法第159 條之5 所列舉
    得作為證據之例外情事，是故並無證據能力，其警詢中之陳
    述尚不得作為本案之證據。
二、臺灣高雄地方法院檢察署96年度監字第669 號卷內通聯監聽
    譯文，及卷附剪報資料、95年11月14日疑似爆裂物品案現場
    處理照片等項，俱與本案犯行存否欠缺直接關聯，亦不得作
    為本案證據使用。
三、證人即告訴人丙○○於96年1 月23日偵查中之陳述，經核並
    無顯不可信之情況，依刑事訴訟法第159 條之1 第2 項規定
    ，應有證據能力。
貳、實體部分：
一、訊之被告甲○○矢口否認詐欺，辯稱：我與乙○○聽聞告訴
    人丙○○講述前開民事訴訟相關事宜後，只是想儘量給予幫
    忙，並無藉此詐財之意圖，之後係丙○○主動向我提及願意
    提供金錢上協助，而我恰屢遭債權人催討欠款，才獨自起意
    向丙○○借款3 萬元應急、償債，我並非以疏通有力人士之
    訴訟活動費為由，向丙○○詐騙前開款項云云。惟查：
（一）被告甲○○因參加喜宴而結識丙○○，嗣丙○○涉訟而於
      95 年6月中旬致電甲○○尋求協助，甲○○乃先夥同乙○○南下與丙○○碰面並觀看訟爭起因之機器設備，繼而復
      數次與丙○○進行電話聯繫，丙○○後續乃按甲○○指示
      ，先後於95年6 月28日、95年7 月13日，各匯款1 萬元、
      2 萬元入前開甲○○帳戶，而該等款項均即遭斯時負債甚
      多之甲○○提領償債使用，甲○○復於95年8 月25日前某
      日，安排丙○○在永康「鐵馬鐵板燒」與前曾任職立法院
      黨團辦公室之許萬源見面等情，此業據被告甲○○坦承在
      卷（見原審卷第20-21 、129-132 、134 頁），核與證人
      即告訴人丙○○迭於偵訊、原審及本院審理中證述之結識
      過程，及進於95年6 月中旬碰面並觀看機器設備經過（見
      原審卷第75-76 頁），及證人許萬源於原審審理中證稱：
      我於95年8 月間乃應甲○○邀約前去「鐵馬鐵板燒」用餐
      ，而丙○○稍後亦曾到場等語（見原審卷第70頁），均大
      致相符，並有銀行匯款回條聯2 紙（警卷第26頁）、台灣
      高雄地方法院95年度鳳簡字第639 號民事簡易判決書1 份
      （警卷第31-32 頁）等件在卷可稽，此部分自堪認定。
（二）被告甲○○雖以其係向丙○○借用該3 萬元款項，並無施
      用詐術及不法所有意圖等語置辯。惟查：證人丙○○迭於
      96年1 月23日偵訊、原審及本院審理中證稱：我在婚宴中
      結識甲○○後，因為深感前開民事訴訟之鑑定人偏頗不公
      ，遂致電甲○○尋求協助，並於95年6 月中旬相約碰面，
      且帶甲○○及一起前來之乙○○觀看機器設備，後續猶與
      甲○○以電話相互聯絡，某日，甲○○來電表示有任職於
      立法院之友人願意幫忙此事，但須先支付3 萬元作為活動
      費，以疏通有力人士來打理這場訴訟云云，我聽信後，依
      序於95年6 月28日、95年7 月13日，分別匯款1 萬元、2
      萬元入前開甲○○帳戶，作為訴訟活動費，那並非借款，
      甲○○之後又於95年8 月間約我到永康的「鐵馬鐵板燒」
      與許萬源碰面，並向我表示許萬源即係其先前所述之立法
      院有力人士等語綦詳（95年度偵字第32515 號卷、下稱偵
      卷，第22頁、原審卷第76、79頁）。按證人丙○○偶因參
      加婚宴方與甲○○結識，彼此宿無仇怨，縱之後曾有金錢
      往來，數額合計不過3 萬元，顯屬非鉅，衡情，證人丙○○本要無刻意曲辭誣陷甲○○之理，又證人丙○○前開偵
      審中陳述，始終一致而無齟齬，且就係其主動致電甲○○
      尋求協助，復為謀訴訟能獲勝訴結果，不惜支付費用資以
      活動有力人士等項，均不諱言，毫無保留，原足徵證人丙○○前開證述內容，係屬真實。
（三）再參諸被告甲○○刻意安排丙○○與許萬源見面一節，且
      證人許萬源於原審審理、偵訊中另證稱：我與甲○○是朋
      友關係，95年8 月間我並未任職立法院而是在官田接受木
      工職業訓練，至於該月在「鐵馬鐵板燒」之飯局是甲○○
      當天中午以朋友許久未見為由臨時邀約的，席間甲○○曾
      撥打電話，並說要介紹一個朋友讓我認識後，丙○○才到
      場，我的朋友都知道我曾在立法院黨團辦公室擔任助理，
      當天甲○○也向丙○○這樣介紹，丙○○就接著談官司遭
      受委屈經過，我瞭解甲○○與丙○○意在看我能否提供一
      些幫忙，我聽完丙○○陳述委屈後，有跟丙○○提到等待
      一審判決結果後，準備充分提起上訴這樣的話等語屬實（
      見原審卷第67-75 頁、偵卷第32-33 頁），亦即甲○○自
      丙○○處取得3 萬元款項之後，乃安排早已自立法院離職
      之許萬源與丙○○碰面，並向丙○○強調許萬源任職立法
      院之經歷，且該次碰面目的主要即係讓丙○○向許萬源陳
      述訴訟委屈，再由許萬源替丙○○提供相關建議，茍被告
      甲○○前僅係向丙○○借款，而非以透過立法院有力人士
      替丙○○打理訴訟為由，向丙○○收取3 萬元活動費用，
      其事後又焉需刻意安排該次飯局，是應認被告甲○○有向
      丙○○收取3 萬元活動費用，並非借貸。
    綜上所述，被告甲○○有向丙○○收取3 萬元，事後又安排
    飯局，由證人許萬源作陪，許萬源並證稱：席間甲○○曾撥
    打電話，並說要介紹一個朋友讓我認識後，丙○○才到場，
    我的朋友都知道我曾在立法院黨團辦公室擔任助理，當天甲○○也向丙○○這樣介紹，丙○○就接著談官司遭受委屈經
    過等語，足證告訴人丙○○所述要非子虛，該3 萬元款項乃
    係甲○○以訴訟活動費為由所取得者甚明，又當時甲○○負
    債甚多，取得款項之後旋全數用以清償自己債務，而未充作
    訴訟活動費使用，則被告甲○○以官司活動費為由向丙○○
    詐騙金錢應屬實在，事證明確，被告甲○○所辯係卸責之詞
    ，不足採信，其犯行已堪認定。
二、核被告甲○○所為，係犯刑法第339 條第1 項之詐欺取財罪
    。被告甲○○為本件之期間既為95年6 月下旬至7 月13日間
    ，亦即犯行期間持續至刑法於95年7 月1 日修正公布施行後
    ，則本案犯行，自應逕依行為終了時之現行刑法論處（最高
    法院29 年 上字第3866號判例意旨參照）。
三、原審適用刑法第339 條第1 項、第41條第1 項，刑法施行法
    第1 條之1 ，中華民國96年罪犯減刑條例第2 條第1 項第3
    款、第7 條、第9 條規定，並審酌被告甲○○以訴訟活動費
    為由向丙○○詐取款項，非僅侵及丙○○之財產權，對於司
    法之公正性亦有危害，誠屬不該，且其於偵審程序中飾詞否
    認犯行，並無悔意，態度非佳，其詐得之款項僅為3 萬元，
    數額非鉅，且其已將詐得款項返還予被害人丙○○，有贓物
    認領保管單可稽（見警卷第34頁），被害人所受之損害已有
    減輕等一切情狀，此部分量處有期徒刑7 月。又以被告甲○○犯罪之時點在96年4 月24日前，且所犯罪刑合於中華民國
    96年罪犯減刑條例所定之減刑條件，依該條例減其宣告刑二
    分之一，並諭知如易科罰金以新台幣1 千元折算1 日。經核
    原判決此部分認事用法並無不合，量刑亦屬適當，檢察官上
    訴指摘原判決此部分量刑過輕，被告甲○○上訴否認詐欺，
    均為無理由，均應予駁回。
乙、被告乙○○無罪部分：
一、公訴意旨另略以：被告乙○○與共同被告甲○○共同基於意
    圖為自己不法所有之詐欺犯意聯絡，先推由甲○○於94年10
    月1 日，向喜宴同桌之告訴人丙○○佯稱：「以後若有任何
    官司或被開罰單都可以找我處理」云云，繼因丙○○涉訟且
    深感鑑定不公而致電甲○○尋求協助，乙○○、甲○○乃於
    95年6 月中旬連袂南下「新興飯店」與丙○○碰面聚餐，且
    推由乙○○在席間向丙○○不實陳稱：「甲○○在法律方面
    人脈很廣，尤其在調查局」等語，以取信丙○○，丙○○乃
    進而帶同乙○○、甲○○觀看訟爭機器設備，並陸續交付訴
    訟資料予甲○○，復於95年6 月下旬至7 月13日間，推由甲○○佯以訴訟活動費為由，向丙○○詐取3 萬元得手，再推
    由甲○○聯繫斯時並非任職立法院之許萬源充作立法院有力
    人士，並於95年8 月25日前某日，將丙○○約往「鐵馬鐵板
    燒」向許萬源陳述訴訟委屈以取信丙○○，迨丙○○收受前
    開民事訴訟之一審敗訴判決書後，再推由甲○○卻向丙○○
    佯稱：「會處理後續的事，惟不能讓律師知道此事」等語，
    且乙○○、甲○○復再度相偕南下與丙○○研商案情，嗣丙○○於95年9 月12日（即前開民事訴訟上訴期間將屆至前）
    ，向受訴法院查悉甲○○猶按未承諾為丙○○提出上訴，始
    知受騙，因認被告乙○○乃涉有刑法第339 條第1 項之詐欺
    取財罪嫌。
二、公訴人認被告乙○○涉有共同詐欺罪嫌，係以上揭事實，已
    據告訴人指訴歷歷，被告乙○○亦自承曾向告訴人表示：官
    司敗訴可以請調查站之朋友幫忙，並帶甲○○及告訴人到屏
    東縣調查站要求調閱通聯記錄等語，為其論據。
三、訊據被告乙○○堅詞否認有何詐欺取財犯行，辯稱：我未曾
    向丙○○施詐，至於甲○○私下向丙○○拿取3 萬元款項一
    事，我不知情也未參與，也未分得分文等語。經查：
(一)證人甲○○於原審審理中證稱：我於94年10月間在宴席間結
    識丙○○後，雙方未曾聯繫，迨於95年6 月中旬，我忽然接
    到丙○○來電尋求訴訟協助，因乙○○恰好在旁邊，才邀約
    乙○○一起南下屏東，當時我與乙○○純粹出於好意想幫忙
    ，之後因為丙○○另主動提及其財力狀況尚佳，如有資金需
    求願意提供，我才起意向丙○○提出前開3 萬元款項之事，
    但這件事我未曾向乙○○提過，是經過一段期間以後，約於
    95年9 月或11月某日，乙○○突然向我問起曾否向丙○○拿
    錢，我才告以全情，乙○○聽了後不斷責罵我，並叮囑我儘
    快還錢等語明確（見原審卷第81-86 頁）；核與證人即法務
    部調查局屏東縣調查站（下稱屏東縣調站）副主任黃俊修於
    原審審理中陳稱：我與乙○○相熟，另也認識甲○○，大約
    在95年10月間，他們2 人帶丙○○到屏東縣調站找我，並說
    丙○○之前開民事訴訟一審敗訴，懷疑鑑定人與對造勾串，
    請我協助調閱通聯紀錄，我告以無證據不得任意調取通聯紀
    錄之收案規定後，予以拒絕，之後某日，丙○○又自行前來
    ，並提到甲○○向他拿取3 萬元一事，我聽聞後致電乙○○
    求證，乙○○聞言立即轉問斯時恰在電話旁的甲○○，才確
    認此事等語（見原審卷第102-106 頁），大致相符，又甲○○將所取得3 萬元款項俱用以清償自身債務，而未分配予乙○○或其他人，茍被告乙○○確有意與甲○○共謀詐欺取財
    犯行，衡情被告乙○○就關於詐得贓款分配之取款時點、方
    式及數額多寡各節，自必悉心關注、計算，焉可能如此渾然
    不知，復容任甲○○獨自擅用全數詐得款項，足徵乙○○首
    開所辯，尚非全然無據，況卷內別無其他積極證據足堪認定
    乙○○與甲○○於95年6 月下旬至7 月13日間所為之詐欺取
    財犯行，存有何犯意聯絡、行為分擔，自無由遽認被告乙○○亦涉案，應認僅係甲○○1 人獨力所為。
(二)被告乙○○曾帶同與甲○○、丙○○前去屏東縣調查站央請
    黃俊修副主任協助調閱通聯紀錄等情，俱如前述，雖遭黃俊
    修拒絕，惟亦難執此認被告乙○○共同詐欺。
（三）共同被告甲○○於向丙○○詐得3 萬元之後，查無被告乙○○有向丙○○索求款項或其他物品之舉，且是甲○○另
      覓許萬源充作立法院有力人士，被告乙○○亦未為此部分
      行為，亦難認被告乙○○有其他共同詐欺之行為。
    綜上所述，被告乙○○並未涉入甲○○於95年6 月下旬至7
    月13日間，以官司活動費為由向丙○○詐得3 萬元款項之行
    為，亦未分得分文，其於嗣後知悉後，復速勸共同被告甲○○還錢，其所辯無共同詐欺行為，應堪採信，此外復查無其
    他確切證據證明被告乙○○有共同犯罪情事，不能證明被告
    乙○○犯罪。
四、原審以不能證明被告乙○○犯罪，此部分依法諭知無罪，核
    無不合，檢察官上訴指摘原判決此部分不當，為無理由，此
    部分亦應予駁回。
據上論斷，應依刑事訴訟法第368條，判決如主文。
本案經檢察官許月雲到庭執行職務。
中    華    民    國    97    年    3     月    3     日
                      刑事第六庭  審判長法  官  王憲義
                                        法  官  邱永貴
                                        法  官  張盛喜
以上正本證明與原本無異。
不得上訴。
中    華    民    國    97    年    3     月    3     日
                                        書記官  黃一秋
附錄本判決論罪科刑法條：
《刑法第339 條第1 項》
意圖為自己或第三人不法之所有，以詐術使人將本人或第三人之
物交付者，處5 年以下有期徒刑、拘役或科或併科1,000 元以下
罰金。
《刑法施行法第1 條之1 》
中華民國94年1 月7 日刑法修正施行後，刑法分則編所定罰金之
貨幣單位為新臺幣。
94年1 月7 日刑法修正時，刑法分則編未修正之條文定有罰金者
，自94年1 月7 日刑法修正施行後，就其所定數額提高為30倍。
但72年6 月26日至94年1 月7 日新增或修正之條文，就其所定數
額提高為3 倍。


司法院資訊處製作；財團法人民間司法改革基金會備份。
